【裁判字號】    99,訴,799
【裁判日期】    990517
【裁判案由】    偽造有價證券
【裁判全文】
臺灣臺中地方法院刑事判決               99年度訴字第799號
公  訴  人  臺灣臺中地方法院檢察署檢察官
被      告  丙○○
選任辯護人  江銘栗律師
上列被告因偽造有價證券案件，經檢察官提起公訴（98年度偵緝
字第2288號），本院判決如下：
    主    文
丙○○共同犯偽造有價證券罪，處有期徒刑壹年拾月，票號WG00
00000、WG0000000、WG0000000號發票日均為88年7月12日之本票
各壹紙上，關於以「吳韶明」為共同發票人部分均沒收。緩刑參
年，並應向指定之政府機關、政府機構、行政法人、社區或其他
符合公益目的之機構或團體提供壹佰小時之義務勞務，緩刑期間
付保護管束。
    犯罪事實及理由
壹、丙○○（原名鄭永年）與甲○○（原名吳韶明）原為夫妻，
    於民國88年10月25日離婚。丙○○前於86年間，向甲○○之
    友人乙○○（另由檢察官以99年度偵字第9號認追訴權時效
    完成為由為不起訴處分）借款新臺幣（下同）約250萬元，
    因屢未清償，為擔保債務，乃於88年7月12日，在乙○○位
    在臺中市之住處內，與乙○○共同基於意圖供行使之用而偽
    造有價證券之犯意聯絡，丙○○乃依乙○○之指示，未經甲○○之同意或授權，接續在票號WG000000 0、WG0 000000、
    WG0000000號、發票日均為88年7月12日、到期日均為88年9
    月1日、金額各為150萬元、25萬元、100萬元之本票發票人
    欄內，偽造「吳韶明」之簽名各1枚，用以表示甲○○為共
    同發票人之意思表示，完成以「吳韶明」名義為共同發票人
    之本票後，持以交付給乙○○而行使之，足以生損害於甲○○。嗣因丙○○仍未依約定清償借款，乙○○乃於91年7 月
    11日，持前開本票向臺灣彰化地方法院聲請本票裁定，請求
    對「吳韶明」准為強制執行，始悉前情。
貳、本案檢察官、被告及其選任辯護人並未就卷內證據資料之證
    據能力有所爭執，且迄於言詞辯論終結前，均未主張有刑事
    訴訟法第159條第1項不得為證據之情形，是應認已同意卷內
    證據均得作為證據，且經本院審酌後，認無不適當之情形，
    應認本案調查之卷內證據均有證據能力，合先敘明。
參、前揭犯罪事實，業據被告丙○○坦承不諱，核與證人甲○○
    、乙○○證述相符，並有離婚協議書、本票影本、戶籍謄本
    、彰化地院91年度票字第2150號民事裁定影本在卷可稽，足
    認被告之自白與事實相符，堪予採信，事證明確，被告犯行
    堪以認定。
肆、論罪科刑之理由：
一、新舊法比較：查被告行為後，刑法第2條第1項業於94年2 月
    2日以華總一義字第09400014901號令修正公布，並自95 年7
    月1日起施行；修正後刑法第2條第1項規定，已將新舊法律
    適用之「從新從輕」原則，改採「從舊從輕」原則，而此規
    定僅係規範行為後法律變更所生新舊法律比較適用之準據法
    ，並非實體刑罰法律，自不生行為後法律變更之比較適用之
    問題，應逕行適用新法第2條第1項之規定，為「從舊從輕」
    之比較。又於比較時應就罪刑有關之共犯、未遂犯、想像競
    合犯、牽連犯、連續犯、結合犯，以及累犯加重、自首減輕
    暨其他法定加減原因（如身分加減）與加減比例等一切情形
    ，本於統一性及整體性原則，綜其全部罪刑之結果而為比較
    ，說明如下：
（一）法定刑中罰金刑部分：刑法第33條第5款業經修正公布，
      修正後刑法第33條第5款規定「罰金：新臺幣一千元以上
      ，以百元計算之」，與修正前刑法同條款規定「罰金：（
      銀元）一元以上」不同。比較新舊法結果，以修正前即行
      為時法較有利於被告2人，故依刑法第2條第1項前段規定
      ，本案自應適用行為時之法律即修正前刑法第33條第5款
      規定決定其罰金部分之法定刑。
（二）關於共犯之規定：刑法第28條原規定：「二人以上共同『
      實施』犯罪之行為者，皆為共同正犯。」，新法修正為：
      「二人以上共同『實行』犯罪之行為者，皆為共同正犯。
      」將舊法之「實施」修正為「實行」。原「實施」之概念
      ，包含陰謀、預備、著手及實行等階段之行為，修正後僅
      共同實行犯罪行為始成立共同正犯。是新法共同正犯之範
      圍已有限縮，排除陰謀犯、預備犯之共同正犯。新舊法就
      共同正犯之範圍既因此而有變動，自屬犯罪後法律有變更
      ，而非僅屬純文字修正，應有新舊法比較適用之問題。惟
      本件被告與乙○○既均屬實行階段之正犯，無論依修正前
      後之規定，皆成立共同正犯，依刑法第2條第1項前段，應
      依修正前刑法第28條規定論以共同正犯（最高法院97 年
      度臺上字第104號、37、38、39號判決意旨參照）。
（三）被告行為後，刑法第59條雖經修正，然該修正僅係將原實
      務之見解予以明文化，究其實質內容並無變更，此部分亦
      無新法或舊法較有利之問題。又被告行為後，刑法關於緩
      刑之規定亦有所變更，依最高法院95年5月23日刑事庭第8
      次會議決議第7點「犯罪在刑法新法施行前，新法施行後
      ，緩刑之宣告，應適用新法第74條之規定」之旨，本件關
      於緩刑部分自應適用修正後刑法相關之規定。再前揭刑法
      修正後於應適用法條欄關於罰金之提高，應適用刑法施行
      法第1條之1第1、2項之規定(台灣高等法院暨所屬法院95
      年度法律座談會第19號提案參照)。
二、核被告所為，係犯刑法第201條第1項之偽造有價證券罪。被
    告偽造簽名係偽造有價證券之部分行為；行使偽造有價證券
    之低度行為為偽造有價證券之高度行為所吸收，均不另論罪
    。被告基於同一犯罪之故意，於密切接近之時、地，偽造吳
    韶明之簽名而偽造如附表之本票，侵害同一法益，各行為之
    獨立性極為薄弱，依一般社會健全觀念，在時間差距上，難
    以強行分開，自應視為數個舉動之接續施行，而為接續犯，
    應僅論以包括一罪。被告與乙○○間，就上揭犯行，均有犯
    意聯絡及行為分擔，應依修正前刑法第28條規定論以共同正
    犯。被告犯後業坦承犯行，深表悔意，且偽造之次數僅只1
    次，行使之對象單一，核其犯罪情節、手段及所生危害尚非
    屬重大，渠因一時失慮致罹法定最輕本刑為3年以上有期徒
    刑之偽造有價證券罪，核其犯罪情狀客觀上尚堪憫恕，認縱
    處以最輕本刑猶嫌過重，爰依刑法第59條規定酌減其刑。
三、爰審酌被告一時短於思慮，致觸犯本案，其偽造之本票僅3
    張，行使之對象亦僅1人，又業與告訴人甲○○和解，有和
    解協議書在卷足稽，及其生活狀況、品行、智識程度、犯罪
    之動機、目的、手段、所生危害，犯後坦承犯行，態度良好
    等一切情狀，量處如主文所示之刑。被告前固於93年7月16
    日因違反著作權法案件，經判處有期徒刑4月確定，並經易
    科罰金執行完畢，惟其距本案現已逾5年餘，此有臺灣高等
    法院被告前案紀錄表一紙在卷可稽，犯後坦承犯行，非無悔
    意，又告訴人亦求予被告自新之機會，經此偵審教訓，當知
    戒慎而無再犯之虞，本院認前所宣告刑，如以適當之負擔，
    即認以暫不執行為適當，爰併予宣告緩刑三年，並應向指定
    之政府機關、政府機構、行政法人、社區或其他符合公益目
    的之機構或團體提供100小時之義務勞務，並依刑法第93條
    第1項第2款規定於緩刑期間交付保護管束。
四、票據之偽造或票據上簽名之偽造，不影響於真正簽名之效力
    ，票據法第15條定有明文。被告與「吳韶明」為共同發票人
    之本票，僅「吳韶明」為發票人部分係屬偽造，被告之簽名
    既為真正，其為發票人部分則仍屬有效之票據，不在應依法
    沒收之列；刑法第205條對於偽造、變造之有價證券設有沒
    收之特別規定，是對於偽造之有價證券自應依該條規定宣告
    沒收。惟關於二人以上為共同發票人之有價證券，如僅其中
    部分共同發票人係偽造，因該有價證券之真正發票人部分仍
    屬有效，為避免影響合法執票人對於真正發票人之票據權利
    ，自不得將整張有價證券宣告沒收，此時僅依前開法條規定
    ，將該有價證券關於偽造發票人部分宣告沒收即可，最高法
    院84年台上字第1550號判例、91年度台上字第7082號判決意
    旨可資參照。準此，前揭本票發票人欄上關於被告個人部分
    之發票行為仍屬真正有效，僅就本案本票發票人欄上偽造關
    於以「吳韶明」為共同發票人部分沒收，又此部分既已沒收
    ，爰不再就偽造「吳韶明」簽名部分重覆沒收，併此敘明。
據上論斷，應依刑事訴訟法第299條第1項前段，刑法第2條第1項
前段、條正前刑法第28條、刑法第201條第1項、第205條、第59
條、第74條第1項第2款、第2項第5款、第93條第1項第2款，刑法
施行法第1條之1，判決如主文。
中    華    民    國    99    年    5     月    17    日
            刑事第十五庭  審判長法  官   江奇峰
                                法  官   林學晴
                                法  官   郭書豪
上正本證明與原本無異。
如不服本判決應於收受送達後10日內向本院提出上訴書狀，並應
敘述具體理由；其未敘述上訴理由者，應於上訴期間屆滿後20日
內向本院補提理由書（均須按他造當事人之人數附繕本）「切勿
逕送上級法院」。
                                書記官   陳美虹
中    華    民    國    99    年    5     月    17    日

司法院資訊處製作；財團法人民間司法改革基金會備份。
